臺灣板橋地方法院交通事件裁定　　　　100年度交聲字第969號
原處分機關　交通部公路總局臺北區監理所板橋監理站
異　議　人
即受處分人　王炫盛
上列異議人即受處分人因違反道路交通管理處罰條例案件，不服
交通部公路總局臺北區監理所板橋監理站中華民國100 年3 月10
日板監裁字第裁41-C00000000號裁決處分（舉發案號：臺北縣政
府警察局99年10月24日北縣警交大字第C00000000 號），聲明異
議，本院裁定如下：
    主  文
原處分撤銷。
王炫盛汽車駕駛人，駕駛汽車經測試檢定酒精濃度超過規定標準
，吊扣普通重型機器腳踏車駕駛執照壹年，並應接受道路交通安
全講習。
    理  由
一、原處分意旨略以：異議人即受處分人王炫盛於民國99年10月
    24日1 時14分許，駕駛車號MFW-578 號普通重型機車，行經
    臺北縣新莊市（現改制為新北市新莊區○○○○街與中和街
    口時，因有「汽車駕駛人酒精濃度超過規定標準」之違規行
    為，經臺北縣（現改制為新北市）政府警察局新莊分局中港
    派出所執勤員警當場舉發，並查證違規屬實，爰依道路交通
    管理處罰條例第35條第1 項第1 款規定裁處罰鍰新臺幣（下
    同）4 萬5 千元，吊扣其駕駛執照1 年，並依同條例第24條
    第1 項第2 款規定（漏引）裁處其應接受道路交通安全講習
    。
二、異議意旨略以：異議人因酒後駕車，經檢察官為緩起訴處分
    ，已向財團法人蘆洲李宅古蹟維護文教基金會支付6 萬元，
    基於一事不二罰原則，原處分機關不應再裁處罰鍰4 萬5 千
    元，請撤銷原處分，以維異議人權益等語。
三、按汽車駕駛人飲用酒類或其他類似物後其吐氣所含酒精濃度
    超過每公升0.25毫克或血液中酒精濃度超過百分之0.05以上
    者，不得駕車，道路交通安全規則第114 條第2 款定有明文
    。又汽車駕駛人，駕駛汽車經測試檢定有酒精濃度超過規定
    標準者，處1 萬5 千元以上6 萬元以下罰鍰，並當場移置保
    管該汽車，及吊扣其駕駛執照1 年，且應接受道路交通安全
    講習，道路交通管理處罰條例第35條第1 項第1 款、第24條
    第1 項第2 款分別規定明確。
四、經查：
  (一)本件異議人即受處分人王炫盛於99年10月24日1 時14分許，
    駕駛車號MFW-578 號普通重型機車，行經臺北縣新莊市（現
    改制為新北市新莊區○○○○街與中和街口時，經警攔停施
    以呼氣酒精濃度測試，測試值達每公升1.24毫克，而超過規
    定標準乙節，此有舉發通知單1 紙可憑，復為異議人所未爭
    執，堪認屬實。惟異議人因上開同一違法行為，業經臺灣板
    橋地方法院檢察署檢察官於99年10月28日以99年度速偵字第
    6936號為緩起訴處分在案，緩起訴期間為1 年，應於收受檢
    察官執行緩起訴命令通知書後1 個月內，向該署指定之公益
    團體、地方自治團體繳交6 萬元等情，亦有緩起訴處分書1
    份在卷足憑。
  (二)按行政罰法第26條第1 項、第2 項規定：「一行為同時觸犯
    刑事法律及違反行政法上義務規定者，依刑事法律處罰之。
    但其行為應處以其他種類行政罰或得沒入之物而未經法院宣
    告沒收者，亦得裁處之。」、「前項行為如經不起訴處分或
    為無罪、免訴、不受理、不付審理之裁判確定者，得依違反
    行政法上義務規定裁處之。」此即所謂之「一事不二罰」原
    則。探究其立法目的，係以一行為同時觸犯刑事法律及違反
    行政法上義務規定時，由於刑罰與行政罰同屬對不法行為之
    制裁，而刑罰之懲罰作用較強，故依刑事法律處罰，即足資
    警惕時，實無一事二罰再處行政罰之必要。且刑事法律處罰
    ，由法院依法定程序為之，較符合正當法律秩序，應予優先
    適用。但罰鍰以外之沒入或其他種類行政罰，因兼具維護公
    共秩序之作用，為達行政目的，行政機關仍得併予裁處。又
    此所稱「其他種類行政罰」，係指違反行政法上之義務應受
    「裁罰性」之「不利處分」而言，依行政罰法第2 條規定，
    應包括限制或禁止行為之吊扣證照處分及警告性之講習處分
    在內，合先敘明。
  (三)次按被告所犯為死刑、無期徒刑或最輕本刑3 年以上有期徒
    刑以外之罪，檢察官參酌刑法第57條所列事項及公共利益之
    維護，認以緩起訴為適當者，得定1 年以上3 年以下之緩起
    訴期間為緩起訴處分，其期間自緩起訴處分確定之日起算。
    檢察官為緩起訴處分者，得命被告於一定期間內遵守或履行
    下列各款事項：…四向公庫或該管檢察署指定之公益團體、
    地方自治團體支付一定之金額。五向該管檢察署指定之政府
    機關、政府機構、行政法人、社區或其他符合公益目的之機
    構或團體提供40小時以上240 小時以下之義務勞務。被告於
    緩起訴期間內，有左列情形之一者，檢察官得依職權或依告
    訴人之聲請撤銷原處分，繼續偵查或起訴：…三違背第253
    條之2 第1 項各款之應遵守或履行事項者，刑事訴訟法第25
    3 條之1 第1 項、第253 條之2 第1 項第4 款、第5 款、第
    253 條之3 第1 項第3 款定有明文。準此，被告經檢察官為
    緩起訴處分，並命履行上揭向公庫或該管檢察署指定之公益
    團體、地方自治團體支付一定之金額，或向該管檢察署指定
    之政府機關、政府機構、行政法人、社區或其他符合公益目
    的之機構或團體提供義務勞務者，被告所履行之該等命令名
    義上雖非刑罰，但仍是一種特殊的處遇措施，倘被告未履行
    即構成撤銷緩起訴處分之事由，足以造成被告之財產減少或
    義務增加，性質上亦屬干預人民自由之處分，與刑事制裁無
    異，實質上為刑事處罰。故知緩起訴處分與不起訴處分之內
    涵有所差異，僅於緩起訴處分期滿未經撤銷時，其效力與不
    起訴處分已確定者相同，均有刑事訴訟法第260 條所定不得
    對於同一案件再行起訴之確定力，但不能謂緩起訴處分即是
    不起訴處分之下位概念。此觀刑事訴訟法第260 條法文將「
    不起訴處分已確定」及「緩起訴處分期滿未經撤銷」二者分
    別列舉甚明。有謂：「緩起訴者，乃附帶條件的不起訴處分
    ，亦即是不起訴的一種」云云，並非完全精確。而行政罰法
    第26條第2 項規定：「前項行為如經不起訴處分或為無罪、
    免訴、不受理、不付審理之裁判確定者，得依違反行政法上
    義務規定裁處之。」即上揭「一事不二罰」原則之例外者，
    顯係考量行為人之違法行為實質上既未經刑罰制裁確定，此
    時為達行政目的，對行為人依違反行政法上義務規定裁處之
    ，即無重複處罰之疑慮。職是之故，該條項所指之「不起訴
    處分」，自不宜任意擴大解釋涵蓋「緩起訴處分」在內，特
    別是命令被告履行上述義務而具有刑事處罰色彩之緩起訴處
    分。
  (四)再者，94年12月28日修正公布、95年7 月1 日施行之道路交
    通管理處罰條例第35條第8 項規定：「前項汽車駕駛人，經
    裁判確定處以罰金低於本條例第92條第3 項所定最低罰鍰基
    準規定者，應依本條例裁決繳納不足最低罰鍰之部分」，核
    屬行政罰法第26條之特別規定。查酒後駕車經檢察官為緩起
    訴處分，並命被告向公益團體捐款或提供義務勞務者，被告
    係履行檢察官為緩起訴處分命令，此等命令名義上雖非刑罰
    ，但仍是一種特殊的處遇措施，造成被告之財產減少或義務
    增加，性質上亦屬干預人民自由之處分，與刑事制裁無異，
    實質上為刑事處罰，已如前述。故檢察官為緩起訴處分並命
    向公益團體捐款者，其捐款解釋上亦屬道路交通管理處罰條
    例第35條第8 項所規定之罰金，監理機關雖不得再為行政裁
    罰，惟若行為人依緩起訴處分所支付之捐款金額，未達道路
    交通管理處罰條例第92條第3 項所訂最低罰鍰基準規定者，
    依該條例第35條第8 項之規定，即須補繳不足最低罰鍰之部
    分，始為適法。是檢察官為緩起訴處分並命捐款者，其捐款
    解釋上亦屬道路交通管理處罰條例第35條第8 項所規定之罰
    金，若駕駛人所支付之緩起訴處分金，未達道路交通管理處
    罰條例第92條第3 項所定最低罰鍰基準規定者，依該條例第
    35條第8 項之規定，仍須補繳不足最低罰鍰之部分。則於緩
    起訴猶豫期間屆滿後，對上述不足額處分，處分機關仍有裁
    處罰鍰之空間，惟此須俟緩起訴猶豫期間屆滿後始得為之（
    臺灣高等法院暨所屬法院97年法律座談會刑事類提案第39號
    研討意見參照）。
  (五)準此，異議人上開酒後駕車之行為，既同時違反道路交通管
    理處罰條例第35條第1 項第1 款與刑法第185 條之3 之規定
    ，係一行為同時觸犯刑事法律及違反行政法上義務規定，依
    行政罰法第26條第1 項前段規定，應依刑事法律處罰之。而
    異議人酒後駕車違反刑法第185 條之3 之規定，業經臺灣板
    橋地方法院檢察署檢察官於99年10月28日以99年度速偵字第
    6936號為緩起訴處分，緩起訴期間為1 年，並命異議人應於
    收受檢察官執行緩起訴命令通知書後1 個月內，向該署指定
    之公益團體、地方自治團體支付6 萬元，且該緩起訴處分期
    間尚未期滿。揆諸前開說明，必須待緩起訴其滿未經撤銷，
    異議人始最終確定免於受刑事訴追，此時，原處分機關始得
    為行政裁罰裁處補繳不足最低罰鍰之部分。而在緩起訴期間
    內即猶豫期間期滿前，該緩起訴處分仍有被撤銷之可能，此
    時原處分機關若依法為行政裁決為罰鍰處分，將使受處分人
    有同時遭受行政處罰（罰鍰）及刑事訴追之危險，顯與行政
    罰法第26條規定之立法意旨相違背。
  (六)至於原處分機關援引交通部95年7 月17日交路字第09500069
    86號函釋，認「緩起訴乃附帶條件的不起訴處分，亦即是不
    起訴的一種」，而認應維持原裁處罰鍰之處分云云。惟按法
    官依據法律獨立審判，憲法第80條定有明文；且各機關依其
    職掌就有關法規為釋示之行政命令，法官於審判案件時，固
    可予以引用，但仍得依據法律，表示適當之不同見解，並不
    受其拘束，司法院大法官會議釋字第216 號解釋意旨可資參
    照。是原處分機關所提前開函釋，既與本院前揭見解不同，
    本院自不受其拘束，附此敘明。
五、綜上所述，異議人固有於前揭時間、地點，駕駛機車經測試
    檢定酒精濃度超過規定標準之違規行為，惟原處分機關在緩
    起訴處分尚未實質確定前，逕依道路交通管理處罰條例第35
    條第1 項第1 款規定裁處異議人罰鍰4 萬5 千元部分，顯與
    行政罰法第26條第1 項前段、第2 項之規定意旨有違，即有
    可議。而道路交通管理處罰條例第35條第1 項1 款、第24條
    第1 項第2 款所定之吊扣駕駛執照1 年、施以道路交通安全
    講習部分，因屬行政罰法第26條第1 項但書及第2 條第1 款
    所稱之其他種類行政罰，兼具維護公共秩序之作用，為達此
    行政目的，尚無違反一事不二罰原則。從而，應認異議人提
    起本件異議為有理由，本院自應將原處分撤銷，自為裁罰如
    主文第2 項所示，以期適法（參照臺灣高等法院暨所屬法院
    98年法律座談會刑事類提案第20號、第23號討論提案審查意
    見暨研討結果）。
六、至於罰鍰部分應由原處分機關俟上開緩起訴期間屆滿後，依
    異議人是否經撤銷緩起訴並受刑事追訴處罰之情形，暨參酌
    道路交通管理處罰條例第35條第8 項所定「經裁判確定處以
    之罰金低於本條例第92條第4 項所訂最低罰鍰基準規定者，
    應依本條例裁決繳納不足最低罰鍰」之意旨，另為適法之處
    理，併此敘明。
七、依道路交通管理處罰條例第87條第2 項、道路交通事件處理
    辦法第19條，裁定如主文。
中    華    民    國   100    年    4     月    12    日
                  交通法庭  法  官  朱嘉川
以上正本證明與原本無異。
如不服本裁定應於送達後5 日內向本院提出抗告狀。
                            書記官  林伶芳
中    華    民    國   100    年    4     月    12    日